【裁判字號】    89,上易,3862
【裁判日期】    890503
【裁判案由】    詐欺
【裁判全文】
臺灣高等法院刑事判決                          八十九年度上易字第三八六二號
    上  訴  人  臺灣板橋地方法院檢察署檢察官
    上  訴  人
    即  被  告  丙○○
    被      告  己○○
右上訴人因被告等詐欺案件，不服臺灣板橋地方法院八十八年度易字第三一二六號，
中華民國八十九年五月三日第一審判決（起訴案號：臺灣板橋地方法院檢察署八十八
年度偵字第三一二六號暨併案審理案號：臺灣板橋地方法院檢察署八十八年度偵緝字
第三六九號、八十八年度偵字第一八三六二號），提起上訴，本院判決如左：
    主  文
原判決撤銷。
丙○○、己○○共同連續意圖為自己不法之所有，以詐術使人將本人之物交付，各處
有期徒刑壹年貳月。
    事  實
一、丙○○、己○○係夫妻關係，共同在台北縣板橋市○○街五十九號一樓開設仙荷
    美容美體中心及招盛有限公司（下稱招盛公司），原先業務經營尚稱順利，惟挹
    注大量資金投資股票失利，並向地下錢莊借款，自民國（下同）八十六年四月間
    起，財務狀況已陷於困難，明知已無清償能力，二人竟共同意圖為自己不法所有
    ，並基於概括犯意，由己○○出面，自八十六年四月間起至八十七年十月間止，
    ，在台北縣板橋市○○街五十九號一樓其二人住處，佯以承購債務人之法拍屋，
    惟資金不足、融資購買股票及購買申讓股、抽籤股，再俟機賣出獲利為由，向壬○○借款新台幣（以下同）一千餘萬元，並簽發如附表所示面額共一千零五十萬
    五千零三十元之支票十八張以為保證，詎均未兌現。又自八十六年五月間起至八
    十七年初止，佯以幫忙購買申讓股及抽籤股為由，先後向乙○○借款約二百五十
    萬元，並簽發如附表所示面額共二百五十萬七千七百六十元之三紙支票、二紙本
    票以為保證，惟均未獲兌現。另自八十七年初起，佯以己○○大哥開車撞死人，
    須支付賠償金；另以清償第一順位抵押權債務後，可出賣房屋得款為由，先後向
    癸○○借款近五百萬元，並簽發十紙支票、一紙本票以為擔保，惟嗣後僅清償三
    十萬元，尚積欠四百六十六萬六千五百廿四元。自八十七年七月間起至九月間止
    佯以有特殊管道購買申讓股及抽籤股，俟二至三月期間，即可取得股票，並依股
    價差額分配利潤，穩賺不賠，惟因股款不足恐將造成違約交割；另佯以親戚任職
    於安泰商業銀行，可享有較高之利息優惠為由，先後向戊○○借款約二百五十萬
    餘元，為取信於戊○○，簽發四紙支票以為保證及獲利報酬，惟嗣後僅償還五十
    萬元，尚未兌現之支票金額共二百二十一萬零六十元。復續佯以抽到中鋼等股票
    ，取得股票後將可依股價差額分配利潤，惟因股款不足恐造成違約交割為由，自
    八十七年七月間起，陸續向甲○○、辛○○借款一百五十餘萬元，並簽發如附表
    所示面額共一百六十七萬八千七百八十八元之支票三紙以為保證及獲利，仍均未
    兌現。再於八十七年五月間起至同年十月間止，以相同理由，向庚○○借款一百
    廿三萬元，並簽發同額支票一紙以為保證，亦均未兌現。復於八十七年七月間起
    至同年十月十四日止，以需款操作股票為由，先後向丁○○（即江麥佑妃）借款
    八十六萬七千元並簽發四紙同額支票。丙○○、己○○一再藉詞拖延清償上開債
    務，迨八十八年十月十九日，舉家搬遷不知去向，戊○○等人始知受騙。
二、案經被害人戊○○、癸○○、乙○○、壬○○、甲○○、辛○○、庚○○及丁○○訴由臺灣板橋地方法院檢察署檢察官偵查起訴及併案審理。
    理  由
一、右揭犯罪事實，業據被害人戊○○、癸○○、乙○○、壬○○、甲○○、辛○○
    、庚○○及丁○○指訴歷歷。壬○○於原審更提出說明書，敘明自八十六年四月
    間起，被告己○○即向其詐騙（見原審卷第九十七頁）；乙○○於原審供稱，自
    八十六年五月間起，被告己○○陸續以購買股票等理由，向伊借錢（見原審卷第
    四十四頁）；癸○○於原審供稱，八十七年初起，被告己○○即以其哥哥之子死
    亡等理由，向伊借錢（見原審卷第四十三頁反面）；甲○○於原審供稱，自八十
    七年七月間，被告己○○以購買股票等理由向伊夫妻（甲○○之妻為辛○○，庚○○為辛○○之弟）借錢（見原審卷第四十四頁）；丁○○則稱，被告己○○自
    八十七年五月間起以買股票為由陸續向伊借錢（見原審卷第四十四頁反面）。而
    被告己○○於本院調查時坦承以不實之理由詐騙告訴人取得金錢不諱，其於檢察
    官偵訊時直承，自八十六年四月間起即陸續以投資股票等理由向告訴人等借錢（
    見偵緝字第三二四號卷第三頁反面）；上訴人即被告丙○○則矢口否認有何詐欺
犯行，辯稱：店裡的財務均由伊妻己○○在處理，伊不知道她向告訴人借如此多
    錢云云。經查，被告己○○自承：「（問：何以編造理由向告訴人借款？）因先
    前向告訴人借款，但尚未清償，若以原有理由繼續借，告訴人可能不借，所以就
    編造理由：：：」（見原審法院八十九年四月十九日審理筆錄）、「因為跟癸○○不是很熟，才編理由向她借款：：：我要還錢給地下錢莊，才騙他們買股票，
    事實上並沒有買。」等語（見原審八十九年三月廿九日訊問筆錄）、「（問：到
    底有無撞到人？）只是小車禍，沒有將人撞死。」（見原審法院八十九年三月八
    日訊問筆錄），足徵被告己○○編造不實之理由向告訴人借款，致告訴人陷於錯
    誤始貸與金錢，其客觀上確有施用詐術之行為。又被告二人以己○○名義於八十
    六年五月十六日在安泰商業銀行板橋分行開立支票存款帳戶，自八十七年十月間
    開始發生退票六十五筆，均無註銷記錄，嗣於八十七年十一月十三日遭台北市票
    交換所公告為拒絕往來戶，有該銀行八十八年八月三十（88）安板作字第一０四
    九號函及所附存款當期交易明細表在卷可稽。另被告己○○以招盛公司名義在台
    北國際商業銀行開立支票存款帳戶，於八十七年十月間發生退票，嗣於同年十一
    月十三日列為拒絕往來戶，有該行八十八年八月廿八日北商銀光字第一五七號函
    及所附歷史交易明細表及支票存款戶退票備查卡在卷可按。參諸被告己○○自承
    因需款恐急，又擔心無法借得金錢才編造各種理由，已如前述，足徵被告向告訴
    人借款時其經濟狀況拮据，已無支付能力，猶隱瞞事實，並以前述不實理由及提
    供支票、本票擔保為誘，向告訴人借款，致告訴人因而陷於錯誤而借予款項，被
    告己○○於借款具有不法所有之詐欺意圖，堪以認定。再就被告丙○○辯稱對於
    其妻己○○借款之事並不知情乙節，告訴人雖自承出面向其等借款者係己○○，
    惟告訴人許麗華指稱被告己○○開票時，丙○○均在場等語。又被告夫妻開設仙
    荷、招盛公司，經營瘦身美容店，業據被告二人所自承，而被告己○○開立發票
    人為丙○○之支票，須蓋其印章，被告丙○○平日從事商業行為，對於其妻己○○因操作股票失利、遭地下錢莊催款，並向多數人借款之情，辯稱不知悉，實有
    違常情。況被告丙○○自承：「起先是我在做股票，後來越作越不順利，己○○
    就以我的戶頭繼續操作：：：」等語（見原審法院八十九年三月廿九日訊問筆錄
    ）、「有時我會在店內與告訴人討論股票。」等語（見原審法院八十九年四月十
    九日審理筆錄），益徵被告丙○○對於其妻己○○買賣股票及向告訴人借款之情
    有所認識，被告丙○○前揭所辯，應係卸責之詞，難以採信。此外，復有匯款條
    、存款存入憑條、支票影本及退票理由單等資料在卷足憑，本件事證明確，被告
    二人犯行均堪認定。
二、核被告丙○○、己○○所為，均係犯刑法第三百三十九條第一項之詐欺取財罪。
    其等先後多次詐欺犯行，時間緊接，罪名與犯罪構成要件均相同，顯係基於概括
    犯意反覆為之，應依刑法第五十六條連續犯之規定論以一罪，並加重其刑。又被
    告二人就上開犯行間有犯意聯絡及行為分擔，係共同正犯。
三、原審予以論罪科刑，固非無見，惟原判決既認定被告係自八十六年四月間起即陸
    續向告訴人等行騙，乃卻於事實欄記載被告自八十七年三月間起財務狀況困難始
    起意詐欺，不無矛盾之處，且戊○○之債權額為二百二十一萬零六十元，原判決
    誤載為二百二十一萬六千元；再被告交付之支票中有為招盛公司之支票，原判決
    於附表記載為紹盛公司支票；丁○○之債權額未記載於附表，均有未洽，且被告
    二人詐騙金額龐大，原判決僅判處被告二人各有期徒刑十月，尚嫌過輕，被告丙○○提起上訴，仍執陳詞，否認犯罪，固無可採，檢察官循告訴人之聲請提起上
    訴，指原審量刑過輕，則為有理由，且原判決有上述未當之處，應由本院將原判
    決撤銷改判，審酌被告二人犯罪之動機、目的、手段，所生危害及犯罪後尚未與
    告訴人達成和解等一切情狀，分別量處如主文所示之刑。
據上論斷，應依刑事訴訟法第三百六十九條第一項前段、第三百六十四條、第二百九
十九條第一項前段，刑法第二十八條、第五十六條、第三百三十九條第一項，罰金罰
鍰提高標準條例第一條前段，判決如主文。
本案經檢察官鄭富銘到庭執行職務。
中    華    民    國    八十九    年      十二      月      二十一      日
                             臺灣高等法院刑事第二十二庭
                                 審判長法  官  許  正  順
                                       法  官  胡  方  新
                                       法  官  林  明  俊
右正本證明與原本無異。
不得上訴。
                                       書記官  蕭  進  忠
中    華    民    國    八十九    年      十二      月      二十二      日
附錄本案論罪科刑法條全文：
刑法第三百三十九條：
意圖為自己或第三人不法之所有，以詐術使人將本人或第三人之物交付者，處五年以
下有期徒刑、拘役或科或併科一千元以下罰金。
以前項方法得財產上不法之利益或使第三人得之者亦同。
前二項之未遂犯罰之。
附表
┌───┬────────────┬──────────────────┐
│債權人│    債  權  額          │ 被告簽發之擔保票據或借款之金額     │
│      │                        ├────┬───────┬─────┤
│      │                        │ 發票人 │支票票號(括號 │  金  額  │
│      │                        │        │內為本票)     │          │
├───┼────────────┼────┼───────┼─────┤
│戊○○│  二百二十一萬零六十元  │ 己○○ │  AL0000000   │   500000 │
│      │                        │ 己○○ │  AL0000000   │   500000 │
│      │                        │ 己○○ │  AL0000000   │   160060 │
│      │                        │ 己○○ │  AL0000000   │  0000000 │
├───┼────────────┼────┼───────┼─────┤
│癸○○│  四百六十六萬六千五百  │ 己○○ │  AL0000000   │    12500 │
│      │  二十四元              │ 己○○ │  AL0000000   │   550000 │
│      │                        │ 己○○ │  AL0000000   │   100000 │
│      │                        │ 己○○ │  AL0000000   │    80000 │
│      │                        │ 己○○ │  AL0000000   │   780000 │
│      │                        │ 己○○ │  AL0000000   │    60000 │
│      │                        │ 己○○ │  AL0000000   │   600000 │
│      │                        │ 己○○ │  AL0000000   │   500000 │
│      │                        │ 己○○ │  AL0000000   │   484024 │
│      │                        │ 丙○○ │  QA0000000   │  0000000 │
│      │                        │ 己○○ │  ( 本票 )    │   500000 │
├───┼────────────┼────┼───────┼─────┤
│乙○○│  二百五十萬七千七百六  │己○○ │  AL0000000   │   930000 │
│      │  十元                  │        │              │          │
│      │                        │ 己○○ │  AL0000000   │   106220 │
│      │                        │ 己○○ │  AL0000000   │   471540 │
│      │                        │ 己○○ │  ( 本票 )    │   500000 │
│      │                        │ 己○○ │  ( 本票 )    │   500000 │
├───┼────────────┼────┼───────┼─────┤
│壬○○│  一千零五十萬五千零三  │ 己○○ │  AL0000000   │   869600 │
│      │  十元                  │        │              │          │
│      │                        │ 己○○ │  AL0000000   │    40000 │
│      │                        │ 己○○ │  AL0000000   │    22500 │
│      │                        │ 己○○ │  AL0000000   │    20000 │
│      │                        │ 己○○ │  AL0000000   │    40000 │
│      │                        │ 己○○ │  AL0000000   │   800000 │
│      │                        │ 己○○ │  AL0000000   │    40000 │
│      │                        │ 己○○ │  AL0000000   │   500000 │
│      │                        │ 己○○ │  AL0000000   │  0000000 │
│      │                        │ 丙○○ │  QA0000000   │   929720 │
│      │                        │ 丙○○ │  QA0000000   │   283000 │
│      │                        │ 丙○○ │  pw0000000   │  0000000 │
│      │                        │ 丙○○ │  pw0000000   │  0000000 │
│      │                        │ 丙○○ │  pw0000000   │  0000000 │
│      │                        │ 丙○○ │  QA0000000   │  0000000 │
│      │                        │ 丙○○ │  QA0000000   │   160210 │
│      │                        │ 己○○ │  AL0000000   │   750000 │
│      │                        │ 招盛有 │  QA0000000   │  0000000 │
│      │                        │ 限公司 │              │          │
├───┼────────────┼────┼───────┼─────┤
│庚○○│  一百二十三萬元        │ 己○○ │  AL0000000   │  0000000 │
├───┼────────────┼────┼───────┼─────┤
│甲○○│  一百六十七萬八千七百  │ 己○○ │  AL0000000   │   164394 │
│辛○○│  八十八元              │        │              │          │
│      │                        │ 招盛有 │  QA0000000   │   514394 │
│      │                        │ 限公司 │              │          │
│      │                        │ 丙○○ │  PW0000000   │  0000000 │
├───┼────────────┼────┼───────┼─────┤
│丁○○│                        │        │              │   150000 │
│即江麥│                        │        │              │   350000 │
│佑妃  │                        │        │              │   200000 │
│      │                        │        │              │   167000 │
└───┴────────────┴────┴───────┴─────┘


司法院資訊處製作；財團法人民間司法改革基金會備份。
